rastEMR <- function(rain, datetime, border, Plot=F){
  # Creates raster from xyz table (both Erg5 and CML)
  rast <- rasterFromXYZ(rain, digits = 2)
  projection(rast) <- CRS("+proj=longlat +datum=WGS84 +no_defs +ellps=WGS84 +towgs84=0,0,0")
  names(rast) <- n2s(datetime, "%Y%m%d%H%M")
  
  if(Plot){
    if(!dir.exists("immagini/")){ dir.create("immagini/") }
    if(!dir.exists("immagini/erg5/")){ dir.create("immagini/erg5/") }
    # Plots rain map
    png(filename = paste0("immagini/erg5/erg5_",n2s(datetime, "%Y%m%d%H%M"), ".png"),
        width    = 480,
        height   = 322,
        units    = "px") # single layout
    plot(rast, # col =  rev(heat.colors(n=255))
         colNA  = "grey33",
         zlim = c(0,20),
         xlab   = "longitude (°E)",
         ylab   = "latitude (°N)",
         main   = 'Hourly accumulated rain (mm)')
    mtext(n2s(datetime, "%Y-%m-%d %H:%M"))
    lines(border)
    dev.off()
  }
  return(rast)
}



col=c("#FFFFFF",
      cm.colors(n = 9, rev = T)[6:9],
      rainbow(n = 16,start = 0.5, end = 0.9, s = 0.7),
      rep("deeppink1", 5), rep("red", 9))





```{r}
require(lubridate)  # For date-time manipulations
# require(zoo)        # For rolling functions (moving window)

# require(txtplot)
# require(progress)
# require(hexbin)
# require(geosphere)
# require(ggmap)
```


```{r}
# main 
require(terra)
# require(maptiles)
# require(leaflet)
# require(sf)

# if (!require(package)) install.packages('package')
# library(package)


# # older
# require(sp)
# require(raster)
# require(rgdal)
# require(rgeos)
# require(gdalUtilities)
# require(rNOMADS)

```


```{r}
ContoursIT     <- dir(paste0(datafolder, "../Contours IT"))

ItalyBGfun  <- function(ColFILL,ColEDGE)
  for (i in 1:length(ContoursIT)) {
    temp <- read.table(paste0(datafolder, "../Contours IT/", ContoursIT[i]))
    polygon(x = temp[,1], y = temp[,2], lwd = 1,
            col = ColFILL, border = ColEDGE)  }
```


```{r}
map_data("world") %>% 
  # filter(region == "Italy") %>%
  ggplot(aes(x = long, y = lat, group = group)) +
  geom_polygon()
```

Otteniamo un rater con i layers dei vari istanti nominati secondo data e ora

```{r}
selection <- c("201610012012", "201610012027", 
               "201610012042", "201610012057" )

HSAF.raster2 <- terra::project(HSAF.raster[[selection]], "+proj=longlat +datum=WGS84")

names(HSAF.raster2) <- names(HSAF.raster2)

HSAF.raster2
plot(HSAF.raster2[[1:4]])

```




```{r}
get_tiles(ext(HSAF.raster2)) %>% plotRGB()
plot(HSAF.raster2[["201610012057"]], 
     add=T, 
     col=c("blue","green","yellow","orange","red"))

# c(#"#FFFFFF",
#        cm.colors(n = 9, rev = T)[6:9],
#        rainbow(n = 16,start = 0.5, end = 0.9, s = 0.7),
#        rep("deeppink1", 5), rep("red", 9)))


# SISTEMARE LA COLORSCALE
```




Uso crop per tagliare HSAF.raster2 sull'estensione della griglia sull'Italia

```{r}
HSAF.raster3 <- crop(HSAF.raster2, MyGrid)

plot(ItalyBG, col="grey")
plot(HSAF.raster3[["201610012057"]], 
     add=T, 
     col=c("blue","green","yellow","orange","red"))

```

```{r}
HSAF.raster3b <- terra::project(HSAF.raster[["201610012057"]], MyGrid)

plot(ItalyBG, col="grey")
plot(HSAF.raster3b[["201610012057"]], 
     add=T, 
     col=c("blue","green","yellow","orange","red"))

```




uso terra::project per proiettare tutti i dati sulla nuova griglia
(come viene gestita l'interpolazione??)


method	:
character. Method used for estimating the new cell values of a SpatRaster. One of:

near: nearest neighbor. This method is fast, and it can be the preferred method if the cell values represent classes. It is not a good choice for continuous values. This is used by default if the first layer of x is categorical.

bilinear: bilinear interpolation. This is the default if the first layer of x is numeric (not categorical).

cubic: cubic interpolation.

cubicspline: cubic spline interpolation.

```{r}
HSAF.raster4 <- terra::project(HSAF.raster3, MyGrid)

plot(ItalyBG, col="grey")
plot(HSAF.raster4[["201610012057"]], 
     add=T, 
     col=c("blue","green","yellow","orange","red"))

```



Avvertimento in showSRID(wkt2, "PROJ"):
  Discarded datum unnamed in Proj4 definition
Avvertimento in getProjectionRef(x, OVERRIDE_PROJ_DATUM_WITH_TOWGS84 = OVERRIDE_PROJ_DATUM_WITH_TOWGS84, :
  Discarded ellps Spheroid imported from GRIB file in Proj4 definition: +proj=geos +lon_0=0 +h=35785831 +x_0=0 +y_0=0 +a=6378140 +rf=298.252981061492 +units=m +no_defs
Avvertimento in getProjectionRef(x, OVERRIDE_PROJ_DATUM_WITH_TOWGS84 = OVERRIDE_PROJ_DATUM_WITH_TOWGS84, :
  Discarded datum unnamed in Proj4 definition: +proj=geos +lon_0=0 +h=35785831 +x_0=0 +y_0=0 +a=6378140 +rf=298.252981061492 +units=m +no_defs
Avvertimento in showSRID(wkt2, "PROJ"):
  Discarded ellps Spheroid imported from GRIB file in Proj4 definition: +proj=geos +lon_0=0 +h=35785831 +x_0=0 +y_0=0 +a=6378140 +rf=298.252981061492 +units=m +no_defs +type=crs
Avvertimento in showSRID(wkt2, "PROJ"):
  Discarded datum unnamed in Proj4 definition





# TODOLIST 9 nov 22

# - HSAF verificare proiezione




? come importare link e immagini nel notebook? 

per ora niente da fare con mappe interattive e animazioni gif




- writeRaster()

- Scala colore unificata

- Aggregazione oraria

- Commmentare tra le righe di codice
- Ordinare nomi variabili


- esempio di pdf
- esempio di scatterplot con stat_bin_2d() e assi log log


- calcolo degli scores (anche categorici stavolta)